【裁判字號】    89,上訴,506
【裁判日期】    890630
【裁判案由】    妨害自由
【裁判全文】
臺灣高等法院臺中分院刑事判決                    八十九年度上訴字第五○六號
    上 訴 人    庚○○
    即 被 告
    選任辯護人  巫維仁
右上訴人因妨害自由案件，不服臺灣台中地方法院八十八年度訴字第一一二五號中華
民國八十九年一月二十一日第一審判決（起訴案號：臺灣台中地方法院檢察署年度偵
字第二五一一號），提起上訴，本院判決如左：
    主      文
上訴駁回。
    事      實
一、庚○○與二名不詳姓名年籍之成年男子，共同基於剝奪他人行動自由之犯意聯絡
    ，於民國（下同）八十七年五月十九日十七時四十八分許，分持電擊棒、開山刀
    各一支、及類似手槍之物（尚無證據認定係槍砲彈藥刀械管制條例所列管制之槍
    砲），且為恐事後遭認出容貌，三人均頭戴鴉舌帽並戴口罩，前往臺中市○○路
    一七六巷三十七弄十號辛○○住處，三人到達臺中市○○路一七六巷三十七弄十
    號隔壁（即臺中市○○路一七六巷三十七弄八號），即翻牆進入臺中市○○路一
    七六巷三十七弄十號辛○○之住處，適甲○○於大門口脫鞋準備進入，庚○○等
    三人，即由持刀者，將刀子架於甲○○之脖子令甲○○不要出聲，而將甲○○強
    押進入屋內（無故侵入住宅部分未據告訴）、三人隨即連同屋內之李憶婷、辛○○之兒女蔡孟樺、蔡孟修、蔡怡青以及一名菲傭帶至廚房，並由一人負責看管，
    限制甲○○、李憶婷、蔡孟樺、蔡孟修、蔡怡青以及菲傭之行動自由，其餘二人
    則將門窗關緊並上鎖，同時拉上窗簾，隨後並將李憶婷、蔡孟樺、蔡孟修、蔡怡
    青等以膠帶捆綁，帶至二樓左側房間。同日十七時五十分許，甲○○之配偶戊○○返回臺中市○○路一七六巷三十七弄十號住處，甫開門進入之際即遭持電擊棒
    之不詳姓名男子持電擊棒押住背後，持槍之男子同時令戊○○上樓，再由持開山
    刀之男子將戊○○捆綁，限制戊○○之自由，至同日十八時許，辛○○及其配偶
    己○○一同開返回住處，己○○先下車，於進入住處之際亦遭劉佑嘉等三人分持
    電擊棒、開山刀、手槍扺住，並被帶至二樓，限制行動自由，劉佑嘉等三人更逼
    令己○○說出辛○○之行蹤，惟己○○因恐懼而尖叫，當時在外停車之辛○○發
    現屋內有男子聲音表示「表示我不會傷害你」等語，而認為屋內已遭人侵入，立
    即跑至隔壁臺中市○○街一號借用電話報案，劉佑嘉等三人見事跡敗露，即慌忙
    逃逸，在慌亂之中，將所使用之0000000000號行動電話，置於上開辛○○住處之玄關鞋櫃上，嗣為警查扣，並循上開行動電話而查獲劉佑嘉。
二、案經台中市警察局第四分局報請台灣台中地方法院檢察署檢察官偵查起訴。
    理      由
一、訊據上訴人即被告（以下簡稱為被告）劉佑嘉雖矢口否認有右揭剝奪他人行動自
    由之犯行，辯稱：伊並未涉犯此案，上開行動電話係伊與伊朋友「阿華」一起去
    申請時，因「阿華」未帶身分證，就用伊之身分證去申請，申請後都是「阿華」
    在使用，上開行動電話並非伊帶去的，又伊於警訊時序主動前往報到說明的，且
    當時並無神情很害怕的樣子云云。惟查：
（一）證人丁○○於警訊、偵查、原審及本院調查時證稱：「當時劉佑嘉進入我的店
      內遇到我時，即開口對我說，他要申請○九三五及○○九三一門號各一支，當
      時劉佑嘉之朋友拿一支易利信牌Ｐ─七六八型行動電話至店內，而劉佑嘉本人
      還要求○九三一只辦門號，將該門號附在自行攜帶之行動電話使用‧‧‧○九
      三五門號連手機費用新台幣二萬四千壹百元、○九三一門號新台幣三千伍百元
      ，總計新台幣二萬七千六百元，費用均由劉佑嘉付的，且均由劉佑嘉簽章」（
      見偵查卷第十六頁、第十七頁），「（劉佑嘉向你申請0000000000
      及0000000000電話？）是他與朋友一同到我這邊申請此二支電話」
      、「（申請表格由何人填？）簽名由劉佑嘉親自填寫，餘資料由我填載」，（
      見偵查卷第三十一頁反面），「當天被告與另一人來，另一人身高與被告差不
      多，頭髮比被告短，身材差不多，有說要門號，他們有一支手機，我有問劉先
      生說這二支要辦誰的，劉先生說都是他的，資料也都是劉先生填的」（見原審
      八十八年九月二十八日審理筆錄）、「當天確有二人來店裡，其中一個人拿一
      台易利信進來問該手機可辦什麼門號，那個人應該不是在場的被告」（詳見原
      審八十八年十二月十七日審理筆錄），「被告去辦理手機時，客人很多，我沒
      有注意是否因與被告同去之人未帶身份證所以才由被告出面辦理手機，我問他
      們手機要辦誰的名字，被告就拿他的身份證出來，我不知當時與被告同去之人
      之姓名」（見本院卷第六十九頁反面至第七十頁），則依丁○○所證申請人及
      繳費人均為被告劉佑嘉無訛。況果如被告所辯上開行動電話係「阿華」所申請
      云云，則何以上開申請手機之費用均由被告支付？除非係交情甚篤之朋友，斷
      無如此，果被告與「阿華」有如此之交情，衡情被告欲尋找「阿華」，應係輕
      而易舉之事，斷無自案發迄今已逾二年一月餘，被告仍找無「阿華」之理？益
      證被告所辯不實。從而被告辯稱：上開行動電話係「阿華」借用其身份證去申
      請而由「阿華」使用云云，顯係卸責之詞，並不足採。且參諸證人即承辦警員
      丙○○分別證稱：「一直到八十七年九月廿九日找到庚○○之哥哥才找到庚○○，找到他時他神情很害怕，之後他又干擾證人丁○○，錄音並叫她說是另一
      不明男子拿去用的」及「本件是我到被告家找他沒有找到，請他哥哥傳話要他
      到分局來，後來他到分局來的時候神情很害怕的樣子」等語，而被告亦自承確
      有於警方調查之際前往丁○○處，對丁○○就申請上開行動電話事項暗中對丁○○錄音，是本件苟被告所為，被告豈會如此？被告顯係申請並使用該行動電
      話之人無訛。又證人丙○○固另證稱：「於被告劉佑嘉所使用之○九三五號行
      動電話之記憶內留有劉佑嘉向丁○○所申請之0000000000號行動電
      話號碼」等語，而詹明輝亦於原審審理時證稱：「阿華留平頭，且有留000
      0000000號電話給伊」等語，然按常人於有二支行動電話之際，即有於
      一支行動電話內留有自己另一支行動電話號碼之必要，以防忘記，故與常情無
      違，是並無法據此即資為有利於被告之認定。況詹明輝嗣更證稱：「阿華於五
      月間留0000000000號電話給伊後，伊打過去均不通」等語，詹明輝
      既無從以上開行動電話連絡「阿華」，則「阿華」是否有使用上開行動電話，
      顯無從以詹明輝之上開證詞而得到證明，自無執此而為有利於被告之認定。又
      上開0000000000號行動電話之通聯記錄於偵查時，丙○○曾應檢察
      官之要求向東信電訊公司調取，但因已逾保存期間，而無法調到，已據丙○○
      結證明確，故本院並無法調取上開通聯記錄。另丙○○於八十七年十月七日雖
      曾帶被告及被告之胞兄劉阿松至嵐陽通訊公司找證人丁○○，嗣並到台中市○○路全亞都KTV去查探是否有「阿華」之人，但當時該KTV店已結束營業，亦未
      找到「阿華」之人，亦據證人丙○○證述屬實（見本院卷第六十九頁至第七十
      頁），故亦無法資為有利於被告之證明。又上開行動電話於八十七年五月十四
      日申請後，嗣因未繳款（電話費用），已於同年九月四日拆機，亦有東信電訊
      公司調閱基本資料及通話記錄費用收執簽回單及行動電話號碼資料查詢各一份
      附卷足按（見本院卷第二十九頁至第三十頁）。又被告於警訊時確係神情很害
      怕，已如前述，被告請求再傳訊證人劉阿松，核無必要。均併此敘明。
（二）另被害人己○○於警訊中指稱：「（於本組之劉佑嘉是否為侵入你住宅持刀、
      槍、綑綁你與家人？）發生時歹徒有三名，我因太緊張，所以無法確定‧‧‧
      」（偵查卷第十頁、第十一頁），於偵查中指稱：「（警局你有無指認劉佑嘉
      ？）我有去但無法指認，案發時我很緊張」（偵查卷第三十一頁），於原審審
      理時到庭證稱：「我最後一個進去，就被控制了，我只知道有刀子長長黑黑的
      棍子，其他的我就不知道，他們直接問我，我先生在那裡，會不會回來，我尖
      叫，他們又發現我先生不在外面，他們就跑了」、「當天三個人都蒙面，戴鴉
      舌帽，我無法指認」、「（回來拿大哥大那個人你有沒有看到？）沒有」、「
      （被告聲音是否為現場歹徒？）沒有印象。」。而被害人甲○○亦於原審審理
      時證稱：「當天有三人翻牆進來，三個人都蒙面，戴帽子、白色口罩，進來就
      把窗簾關起來，叫我不要出聲，帶我、我小孩及我姐夫三個小孩去二樓綑綁，
      叫我們不要出聲，後來我姐姐進來，他們好像追我姐大出去，我姐姐就上來幫
      忙我們鬆綁。」、「（後來有人來拿大哥大？）有人來按門鈴，但我們不敢開
      門。」、「（被告是否為當天在場之人？）一個比他高、二個跟他身材差不多
      ，但比他黑壯。當天是傍晚六點多了，他們又穿寬鬆的衣服，不過都比我高，
      我身高一六五公分」、「（被告聲音是否為現場歹徒？）沒有印象。」，另證
      人辛○○亦於原審審理時到庭證稱：「（你與人有無冤？）應該沒有，如果有
      也是標工程問題，但也沒有重大糾紛，我也沒有欠人家錢，在場之被告我亦不
      認識」，而另一被害人戊○○亦於警訊時指稱：「（警方今日提供強盜案遺留
      現場之行動電話0000000000號機主劉佑嘉本人是否當日持槍綑綁你
      之人？）因當時我很緊張，我想不起來」（詳見偵查卷第五十三頁、第五十二
      頁），雖上開證人辛○○、被害人甲○○、己○○、戊○○於警訊、偵查、原
      審及本院調查時所述均未能明確指稱參與限制其行動之人為被告，惟按被告等
      三人進入辛○○住處，均戴鴉舌帽且戴口罩，而辛○○又未與被告等三人見面
      ，而甲○○、己○○、戊○○等人亦因遭持刀、持槍、持電擊棒所控制，於極
      度驚嚇之際，其等未能明確指認，自與常情無違。然對於歹徒三人身高之指認
      ，甲○○於原審審理中明確指稱「一個比他高、二個跟他身材差不多，但比他
      黑壯。當天是傍晚六點多了，他們又穿寬鬆的衣服，不過都比我高，我身高一
      六五公分」等語，另己○○、戊○○於被告未到案前所製作之警訊筆錄中即已
      明確指稱歹徒之身高均在在一六五至一七○公分之間，己○○而於本院調查時
      更指稱本件被告與歹徒中之一人身高差不多及歹徒遺留有一支行動電話在其住
      處大門旁之鞋櫃上等情（見本院卷第五十頁反面），而被告亦自承身高確實比
      甲○○高為一六六公分，則被告之身高特徵，顯與甲○○、己○○、戊○○三
      人所指之特徵相符，益證本件被告應有參與，委無可疑。
（三）又本件經法務部調查局對被告實施測謊結果，被告對於「、渠不知道案發當
      天進入辛○○住宅者係何人。、案發當天渠沒有進入辛○○住宅？、留在
      案發現場之行動電話（0000000000號）不是渠在使用」等三個問題
      ，經測試結果均呈情緒波動反應，應係說謊。有該局八十八年十月二十日（八
      八）陸三字第八八○七六三七○號鑑定通知書一份在卷可稽。
（四）綜上所述，遺留案發現場之行動電話應係被告所申請及使用，且無積極證據足
      資證明係「阿華」當時在使用中，而被告之身高特徵亦與被害人甲○○、己○○、戊○○所指在一六五至一七○公分之身高特徵相符，另被告經法務部調查
      局實施測謊結果亦顯示被告右揭否認犯行之說詞均係說謊，足證被告上開所辯
      顯係卸責之詞，不足採信。是罪證明確，被告之犯行，應堪認定。
二、核被告所為係犯刑法第三百零二條第一項之非法剝奪他人行動自由罪，其同時同
    地限制被害人甲○○、李憶婷、蔡孟樺、蔡孟修、蔡怡青、己○○、戊○○及一
    名菲傭等人之行動自由，係一行為所觸犯，為同種想像競合犯。至其與另二名姓
    名年籍不詳之成年男子，就上開剝奪他人行動自由犯行，具有犯意聯絡及行為分
    擔，均為共同正犯。原審適用刑法第三百零二條第一項（原審主文欄贅引連續二
    字）、第二十八條、第五十五條（原審贅引前段）、罰金罰鍰提高標準條例第一
    條前段，並審酌被告矢口否認犯行，且以強行侵入住宅綑綁被害人之方式剝奪他
    人之行動自由，對被害人產生重大之心理傷害，量刑本不宜從輕，惟被告前並未
    有何犯罪之紀錄，有臺灣臺中地方法院檢察署刑案資料查註紀錄表及本院被告全
    國前案紀錄表各一份在卷可稽，且於犯案當時並未對被害人為任何身體之傷害行
    為等一切情狀，量處有期徒刑七月，以資懲儆，並說明侵入住宅部分因未據告訴
    ，而不另為不受理之判決（詳如後述）及說明扣案之0000000000號行
    動電話，固係被告所有，惟被告並未用於實施本件犯罪，非供被告犯罪所用之物
    ，故不另為沒收之諭知。核其認事用法並無違誤，量刑亦妥適，被告上訴意指仍
    執前詞否認犯罪，非有理由，應予駁回。
三、公訴意旨另以：被告與二名不詳姓名年籍之成年男子，於八十七年五月十九日十
    七時四十八分許，分持電擊棒、開山刀、及手槍，無故侵入臺中市○○路一七六
    巷三十七弄十號辛○○之住宅，因認被告另涉有刑法第三百零六條第一項無故侵
    入他人住宅之罪嫌云云。惟按告訴或請求乃論之罪，未經告訴或請求者，應為不
    受理之判決，刑事訴訟法第三百零三條第三款定有明文。經查本件上揭被告涉嫌
    侵入住宅犯行部分，並未經被害人辛○○告訴，有筆錄可稽，其訴追要件顯有欠
    缺，惟因公訴人認此部分與前開科刑部分，係屬具有方法結果關係之裁判上一罪
    ，故不另為不受理諭知，亦附此說明。
四、據上論斷，應依刑事訴訟法第三百六十八條，判決如主文。
本案經檢察官乙○○到庭執行職務。
中      華      民      國    八十九      年      六      月    三十    日
                                  臺灣高等法院臺中分院刑事第八庭
                                        審判長法  官  羅  得  村
                                              法  官  林  輝  煌
                                              法  官  劉  榮  服
右正本證明與原本無異。
如不服本判決應於收受送達後十日內向本院提出上訴書狀，其未述上訴之理由者並
得於提起上訴後十日內向本院補提理由書（均須按他造當事人之人數附繕本）。
                                              書記官  林  玉  惠
中      華      民      國    八十九      年      七      月     二     日
附錄本案論罪科刑法條全文
刑法第三百零二條
私行拘禁或以其他非法方法，剝奪人之行動自由者，處五年以下有期徒刑、拘役或三
百元以下罰金。
                                                                        Ｃ


司法院資訊處製作；財團法人民間司法改革基金會備份。
